【裁判字號】    99,上更(一),218
【裁判日期】    990824
【裁判案由】    誣告等
【裁判全文】
臺灣高等法院刑事判決             99年度上更(一)字第218號
上  訴  人
即  被  告  甲○○
上列上訴人因誣告等案件，不服臺灣臺北地方法院96年度訴字第
742號，中華民國96年8月1日第一審判決（起訴案號：臺灣臺北
地方法院檢察署95年度偵字第23502號），提起上訴，經判決後
，由最高法院發回更審，本院判決如下：
    主  文
原判決關於誣告部分撤銷。
甲○○意圖他人受刑事處分，向該管公務員誣告，處有期徒刑壹
年，減為有期徒刑陸月。
    事  實
一、緣乙○○因信用不佳，無法以其本人名義向銀行申請信用卡
    使用，遂與其在臺北市立民生國民中學（下稱民生國中）擔
    任技工之朋友甲○○商議，由甲○○親自或授權乙○○向銀
    行申請信用卡，並交由乙○○使用及支付信用卡消費款項，
    嗣甲○○於民國（下同）八十九年一月間，將其向臺北國際
    商業銀行（已更名為永豐商業銀行）申請之卡號00000
    00000000000號之信用卡交與乙○○使用，並於
    該信用卡遺失後，於同年四月十日掛失後補發卡號0000
    000000000000號之信用卡，仍交由乙○○續用
    ，又於同年九月間，授權乙○○代為填寫申請書，並提供其
    身分證影本、戶籍謄本、民生國中薪資清單、臺北民生郵局
    存摺影本等資料作為申辦信用卡之用，乙○○持上開資料據
    以向聯邦商業銀行、荷蘭銀行（已更名為澳商澳盛銀行集團
    股份有限公司）申請信用卡，並分別取得卡號000000
    0000000000號、卡號000000000000
    0000號之信用卡使用，然於九十年四月間起，乙○○因
    經濟轉趨拮据，無力清償信用卡款，前開銀行乃向甲○○催
    繳，甲○○明知上情，為免遭銀行追償，竟基於意圖使乙○
    ○受刑事處分之犯意，於同年七月五日下午五時許，前往臺
    北市政府警察局松山分局三民派出所（下稱三民派出所）向
    警員謊稱：前揭信用卡係乙○○冒用其身分及證件所申請使
    用云云，向該管公務員誣告乙○○涉犯詐欺及偽造文書犯行
    ，案經臺北市政府警察局松山分局報請臺灣臺北地方法院檢
    察署檢察官偵查起訴，經臺灣臺北地方法院以九十二年度訴
    字第八一○號（嗣改分案號為九十三年度訴緝字第二九號）
    分案審理，甲○○為達前揭乙○○受刑事處分之目的，乃基
    於偽證之犯意，在該案於九十三年十二月八日臺灣臺北地方
    法院審理時，就前揭信用卡是否係其親自或授權乙○○向銀
    行申請，並交由乙○○使用，此一對於案情有重要關係之事
    項，在供前經臺灣臺北地方法院諭知具結義務及偽證處罰並
    使之具結後，而為虛偽陳述：伊並未將其所申請之臺北國際
    商業銀行信用卡交付乙○○使用，又聯邦商業銀行、荷蘭銀
    行之信用卡均係乙○○冒用其名義申請云云，嗣經臺灣臺北
    地方法院九十三年度訴緝字第二九號案件審理後判決乙○○
    無罪確定在案，而查悉上情。
二、案經臺灣臺北地方法院檢察署檢察官自動檢舉偵查起訴。
    理  由
壹、程序部分：
一、原審另就被告被訴詐欺部分判決無罪，檢察官不服而提起上
    訴，經本院上訴審駁回檢察官此部分上訴，維持原審無罪判
    決後，檢察官未對此部分提起上訴，故被告被訴詐欺犯嫌部
    分，於本院上訴審判決後已確定，不在本次更審範圍，附此
    敘明。
二、本院下列所引各項證據之證據能力，包括人證及文書證據等
    ，經本院當庭提示，檢察官、被告均表示有證據能力（見本
    院卷第63至66頁），且迄至言詞辯論終結前未再聲明異議。
    又該等證據，亦無刑事訴訟法第159條之4之顯有不可信之情
    況與不得作為證據之情形。本院審酌上開證據資料製作時之
    情況，尚無違法不當及證明力明顯過低之瑕疵，亦認為以之
    作為證據應屬適當，是依刑事訴訟法第159條之4、第159條
    之5規定意旨，均認有證據能力，合先敘明。
貳、實體部分：
一、訊據上訴人即被告甲○○固坦承於上揭時、地向三民派出所
    報案，對乙○○提出偽造文書之告訴，另於九十三年十二月
    八日原審九十三年度訴緝字第二九號被告乙○○偽造文書案
    件審理時到庭具結作證，並為前開證述內容之事實，惟矢口
    否認有何誣告、偽證犯行，辯稱：伊雖有填寫申請書，向臺
    北國際商業銀行申辦信用卡，惟伊領取該信用卡後未曾使用
    即遺失，伊有辦理掛失但未申請補發，又伊所交付乙○○之
    國民身分證影本、戶籍謄本、民生國中薪資清單、臺北民生
    郵局存摺影本等文件，係乙○○向伊索取供作保之用，伊不
    知乙○○持以冒名，向聯邦商業銀行及荷蘭銀行申請信用卡
    使用，至九十年間上開信用卡遭乙○○刷爆，伊接獲前開銀
    行之催繳通知，始知乙○○冒用其名義使用信用卡，伊在三
    民派出所申告及原審法院證述之內容並無虛偽不實云云。
二、惟查：
(一)被告於原審審理時自承：臺北國際商業銀行之信用卡係伊親
    自辦理，該銀行並將信用卡寄到民生國中給伊等語（見原審
    卷第八十六頁），並有臺北國際商業銀行九十一年九月二十
    五日北商銀信用卡中心（九一）字第○一五七三號函檢附之
    信用卡申請書在卷可稽（見台灣台北地方法院檢察署九十年
    度偵字第二五三二五號偵查卷第八十頁至第八十一頁），是
    臺北國際商業銀行信用卡確為被告所親自申辦、領取，要無
    疑義。被告於原審審理時雖供稱：伊領取臺北國際商業銀行
    信用卡後並未使用即遺失，伊有辦理掛失但未申請補發云云
    ，然被告於原審九十三年度訴緝字第二九號審理中則稱：伊
    申請臺北國際商業銀行之信用卡後，曾至新東陽股份有限公
    司（下稱新東陽公司）購物簽帳一次即告遺失，後來伊有申
    請停用，但乙○○又申請補發云云（見原審九十三年度訴緝
    字第二九號刑事卷第一二二頁），是被告就其領得臺北國際
    商業銀行信用卡後，有無刷卡消費一節，前後供述並不一致
    ，已難盡信。況觀諸臺北國際商業銀行信用卡事業處九十三
    年十二月二十二日北商銀信用卡事業處（九三）字第○二四
    三四號函可知，被告所申辦之臺北國際商業銀行信用卡係於
    八十九年四月十日掛失後補發新卡續用（見原審訴緝字第二
    九號刑事卷第一六二頁至第一六三頁），而該信用卡自開卡
    後第一筆消費時間係八十九年一月十四日，消費地點為新東
    陽公司，迄至該信用卡於同年四月十日掛失止，業已簽帳消
    費多達十九次，金額共計三萬八千零五十元，其間尚有二次
    繳款紀錄，金額合計五千零三十元，而該信用卡申請書上帳
    單地址原為台北市○○街三十巷一號即民生國中，然自八十
    九年一月起之帳單地址已改為臺北市○○區○○路五段五十
    二號九樓，此觀卷附臺北國際商業銀行九十一年九月二十五
    日北商銀信用卡中心（九一）字第○一五七三號函檢附之信
    用卡申請書、信用卡繳款通知書自明（見同上偵查卷第八十
    一頁至第九十九頁），又上址於八十九年至九十年間，為乙
    ○○與其配偶夏瑋琴之住所，此亦據證人夏瑋琴於原審證述
    明確在卷（見原審卷第八十一頁），衡情若非被告將該信用
    卡交付乙○○使用並支付信用卡款，焉有將其信用卡帳單地
    址由台北市○○街三十巷一號民生國中改至乙○○住處之理
    ？又其發現該張信用卡遺失，既知向臺北國際商業銀行信用
    卡辦理掛失，則其對於該信用卡於八十九年四月十日掛失前
    有無遭人不法使用，理應會特別注意，詳細探詢，並與發卡
    銀行核對消費名細內容，豈會對於該信用卡自八十九年一月
    十五日起至同年四月十日止之十八筆消費紀錄、帳單地址變
    更等重要事項，均未加以質疑、更正，直至該信用卡於九十
    年三月遭刷爆而為銀行催繳之際，始知遭該信用卡遭人盜刷
    之理？此顯悖於常情。綜上，足認前揭臺北國際商業銀行信
    用卡確為被告申請後交付被告使用無誤。至於最高法院發回
    意旨指稱：觀諸卷附台北國際商業銀行檢送之補發新卡資料
    ，並無任何關於補發申請人之記載（見原審第二九號卷第一
    六二、一六三頁），顯無從據以判斷究由何人申請補發，原
    審未依上訴人聲請調取相關資料，即逕行判決，其證據調查
    職責已嫌未盡；又原向該行申領信用卡之人為上訴人，且其
    八十九年一月間申請時填寫之資料，並無上開帳單地址之記
    載，然八十九年二月三日結帳之帳單地址卻已記載為上開乙
    ○○地址，其原因為何乙節，經本院依職權向永豐商業銀行
    函查結果，因被告甲○○所持有之信用卡於九十一年三月二
    十七日停用，更改帳址及補發新卡的歷史紀錄已逾本行保留
    期限，固無法查知等情，有永豐商業銀行信用卡處控管部九
    十九年七月二十二日永豐銀控管部九九字第四七九號函一份
    在卷可稽（見本院更一審卷第五十九頁），足見上開發回意
    旨之指摘之事項已無調查辯明之可能，附此說明。
(二)被告雖又辯稱：前開聯邦商業銀行及荷蘭銀行之信用卡均係
    乙○○冒用伊名義申請，伊直至該等信用卡遭刷爆，經銀行
    通知催繳方知悉云云，然查：
  1.依卷附聯邦商業銀行及荷蘭銀行信用卡申請書觀之，其上所
    載申請人即被告之工作地點及聯絡電話，均與被告自承為其
    親筆所書之臺北國際商業銀行信用卡職業欄所載之資料一致
    （見偵字第二五三二五號偵查卷第七十三頁、本院卷第四十
    七頁），而荷蘭銀行信用卡申請書上所載之住宅電話號碼0
    0000000號，更與被告於九十六年二月八日至臺灣臺
    北地方法院檢察署應訊時自書之家中聯絡電話號碼相同（見
    偵字第二三五○二號偵查卷第六頁），果如被告所言，該聯
    邦商業銀行及荷蘭銀行信用卡係遭乙○○冒名申請，則乙○
    ○豈有明知銀行會撥打電話向申請人即被告徵信之情況下，
    猶填寫被告真實之聯絡電話、職業資料，而不畏遭被告發覺
    之理？
  2.證人即乙○○之配偶夏瑋琴於原審審理時亦結證：電話號碼
    00000000號，是明湖國中合作社的電話，是我與乙
    ○○自己申請，在合作社使用之電話，八十九年間，被告及
    乙○○曾到我工作之明湖國中合作社找我，說他們要申辦信
    用卡，拜託我幫忙接聽銀行打來找被告之電話，他們要求我
    以被告配偶之身分回應，我說不行，後來銀行有打電話來找
    被告，我就說被告不在，銀行問我是否有這個人，我說有，
    但並未向銀行表明我的身分，他們好像辦了好幾件，我在臺
    北市○○區○○路五段五十二號九樓住處曾收過銀行寄給被
    告之信件長達數月，我均將之置於屏風處，乙○○回來就會
    帶走等語（見原審卷第八十一頁至第八十三頁），核與荷蘭
    銀行信用卡申請書上記載之聯絡人為表姊夏瑋琴、配偶林淑
    薰，聯絡電話號碼皆為00000000等情核屬一致，且
    依荷蘭銀行九十一年十二月十二日九十一年度荷法函催字第
    三八三號函所檢附之信用卡帳單（見同上第二五三二五號偵
    查卷第一一三頁至第一二一頁）所載之信用卡帳單地址，均
    係寄至被告任職之民生國中，收件人之姓名亦均為被告，再
    依上開荷蘭銀行信用申請書上帳單寄送地址原為台北市○○
    區○○路五段五十二號九樓即乙○○之住處（見本院更一審
    卷第四十七頁），果若該荷蘭銀行信用卡係遭乙○○冒名申
    請使用，焉有將其信用卡帳單地址由上開乙○○住處改至被
    告任職之民生國中之理？又被告焉有收受該信用卡帳單長達
    近半年，均未察覺有異而向荷蘭銀行反應之理？亦與常情相
    違。
  3.再聯邦商業銀行申請書所附之身分證影本、戶籍謄本、民生
    國中八十九年五月份薪資清單、臺北民生郵局存摺影本等資
    料（見原審九十二年度訴字第八一○號卷第三十九頁至第四
    十五頁），均為被告交付乙○○，業據被告坦認在卷（見原
    審卷第十八頁反面），被告雖辯稱該等資料係乙○○要求伊
    提供作保核對資料使用，然該等資料或為個人基本資料，或
    為個人財力之證明，均屬重要文件，且被告擔任證人夏瑋琴
    之連帶保證人，向國泰世華銀行借款之時間為八十八年八月
    三十一日，此有民事支付命令聲請狀、臺灣板橋地方法院九
    十年度促字第三七八六○號支付命令、臺灣板橋地方法院九
    十年度訴字第二二二二號民事判決在卷可稽（見同上第二五
    三二五號偵查卷第五十三頁至第五十七頁），且被告業已提
    供民生國中八十八年七月二十二日生人字第八八○四五號服
    務證明書、民生國中八十八年一月、七月之薪資清單作為上
    開借款案件之證明文件，此有國泰世華商業銀行傳真資料、
    國泰世華商業銀行中和分行九十三年十二月十七日（九三）
    國世中和字第二三二號函檢附之在職證明書在卷可佐（見原
    審訴緝字第二九號刑事卷第一四三頁第一四五頁、第一五八
    頁至第一五九頁），足見被告上開辯解核與卷內事證相違，
    並無足取，倘若被告交付之前開身分證影本、戶籍謄本、民
    生國中八十九年五月份薪資清單、臺北民生郵局存摺影本等
    資料並非供乙○○申請信用卡之用，焉須一再交付？再以，
    上開聯邦銀行信用申請書上帳單寄送地址原為台北市○○區
    ○○路五段五十二號九樓即乙○○之住處（見原審九十二年
    度訴字第八一○號卷第四十一頁），然於持卡期間亦曾有申
    請變更帳單地址至被告任職之民生國中之紀錄，有聯邦商業
    銀行九九年七月十六日九九聯銀信卡字第四○○二號函、本
    院公務電話紀錄一份附卷足憑（見本院卷第五十三至五十四
    頁），益見被告辯稱不知乙○○以其名義申辦信用卡使用一
    節，應非實情。
  4.參互上情，足證乙○○係經被告授權始以被告名義申請上揭
    聯邦商業銀行、荷蘭銀行信用卡使用無訛。被告前揭辯稱：
    前開聯邦商業銀行及荷蘭銀行之信用卡均係乙○○冒用伊名
    義申請云云，洵非可採。
(三)另經本院前審去函遠傳電信股份有限公司調取以被告名義申
    辦門號0000000000、0000000000、0
    000000000、0000000000號之申辦資料
    ，聯絡住址雖均為「臺北市○○區○○路五段五十二號九樓
    」、電話「00000000」、「00000000」（
    見本院上訴卷第六十至六十一頁），前開聯絡電話及通訊地
    址悉與被告甲○○授權乙○○以其名義申辦之聯邦商業銀行
    信用卡申請書上所載資料一致（見偵字第二五三二五號偵查
    卷第七十三頁），證人即乙○○之配偶夏瑋琴於原審審理時
    亦結證證實，前開地址、電話，為其等於內湖之住址及使用
    電話（見原審卷第八十一頁、八十三至八十四頁），然縱認
    前開電話亦係乙○○以被告甲○○名義所申辦，是否為冒名
    申辦，尚非無疑，況被告甲○○亦自承關於乙○○冒名申辦
    電話乙案，已經法院為無罪判決在案（見本院卷第六十九頁
    反面），並有乙○○本院被告前案紀錄表一份附卷可參（見
    本院更一審卷第66至67頁），則亦難執此遽認乙○○即有偽
    冒被告甲○○名義申辦銀行信用卡使用之情至明。
(四)被告既明知前揭臺北國際商業銀行、聯邦商業銀行及荷蘭銀
    行之信用卡，係由其親自或授權乙○○辦理，並交由乙○○
    使用，猶於九十年七月五日下午五時許，前往三民派出所向
    警員謊稱：前揭信用卡係乙○○冒用其身分及證件所申請使
    用云云，又於該案在九十三年十二月八日原審九十三年度訴
    緝字第二九號案件審理時，就前揭信用卡是否係其親自或授
    權乙○○向銀行申請，並交由乙○○使用，此一對於案情有
    重要關係之事項，在供前經諭知具結義務及偽證處罰，並使
    之具結後陳述：伊並未將其所申請之臺北國際商業銀行信用
    卡交付乙○○使用，又聯邦商業銀行、荷蘭銀行之信用卡均
    係乙○○冒用其名義申請云云，有結文附卷足憑（見原審訴
    緝字第二九號刑事卷第一三六頁），顯係違反事實而為之虛
    偽陳述，其有誣告及偽證之主觀犯意及行為，至為明灼。
(五)綜上所述，被告前揭所辯，顯係卸責之詞，不足採信。本案
    事證明確，被告誣告及偽證犯行，洵堪認定，應依法論科。
三、被告行為後，刑法部分條文業於九十四年一月七日修正，同
    年二月二日公布，並於九十五年七月一日施行，修正後即現
    行刑法第二條第一項規定：「行為後法律有變更者，適用行
    為時之法律，但行為後之法律有利於行為人者，適用最有利
    於行為人之法律。」上開規定乃與刑法第一條罪刑法定主義
    契合，而貫徹法律禁止溯及既往原則，係規範行為後法律變
    更所生新舊法律比較適用之準據法，是刑法第二條本身雖經
    修正，但刑法第二條既屬適用法律之準據法，本身尚無比較
    新舊法之問題，應一律適用裁判時即修正後刑法第二條規定
    以決定適用之刑罰法律，合先敘明。而有關新舊法之比較，
    應就罪刑有關之共犯、連續犯、牽連犯加重等暨其他法定加
    減原因（如身分加減）與加減例等一切情形，綜其全部罪刑
    之結果而為比較（最高法院九十五年第八次刑事庭會議決議
    參照）。經查，刑法第五十五條關於牽連犯之規定，於修正
    後業已刪除，本案被告誣告及偽證之行為，於修正前應依牽
    連犯之規定論以一罪，依新法則應予分論併罰，經比較新舊
    法結果，認適用新法對被告並無較為有利。綜上條文修正前
    、後之比較，自應適用被告行為時之法律，對被告較為有利
    。
四、按刑法上之偽證罪，為形式犯，不以結果之發生為要件，證
    人於供前或供後具結而就案情有重要關係事項，故為虛偽陳
    述，其犯罪即成立，而該罪所謂於案情有重要關係之事項，
    則指該事項之有無，足以影響於裁判之結果者而言，至於其
    虛偽陳述，法院已否採為裁判或檢察官據為處分之基礎，或
    有無採為基礎之可能，皆於偽證罪之成立無影響（最高法院
    七十一年臺上字第八一二七號、八十四年臺上字第三九四九
    號判例參照），本件被告於九十三年十二月八日原審法院九
    十三年度訴緝字第二九號案件審理時，就前揭信用卡是否係
    其親自或同意乙○○向銀行申請，並授權乙○○使用，此一
    對於案情有重要關係之事項所為之虛偽陳述，縱使未經原審
    法院於審理上開案件時採信，依上開判例意旨，亦無礙偽證
    罪之成立，是核被告所為，係犯刑法第一百六十九條第一項
    誣告罪及刑法第一百六十八條偽證罪。其所犯上開偽證罪，
    係為達其使乙○○受刑事處罰之目的，與所犯誣告罪間，有
    方法目的之牽連關係，應依修正前刑法第五十五條之規定，
    從罪質較重之刑法第一百六十九條第一項之誣告罪論處。
五、原審予被告以論罪科刑，固非無見，惟查，荷蘭銀行信用卡
    申請書僅檢附被告之身分證影本，並無檢附其他財力證明文
    件等資料，有澳商澳盛銀行集團股份有限公司函在卷可查（
    見本院更一審卷第46至48頁），原判決理由欄（見原審判決
    第五頁）誤認被告另有提供戶籍謄本、民生國中薪資清單、
    台北民生郵局存摺影本等資料予乙○○，而據採為不利被告
    之證據，即有未當。被告上訴意旨否認犯行，雖無理由，惟
    原判決既有如前可議之處，自應予以撤銷改判。爰審酌被告
    為避免遭銀行追償，明知前揭信用卡係其親自或授權乙○○
    向銀行申請，並交由乙○○使用，竟向三民派出所警員虛偽
    申告乙○○犯罪，復於原審中以證人身分作證時，就案情重
    要事項為虛偽證言，已對國家司法審判產生重大危害，並妨
    害司法正義之實現，且其犯後猶飾詞圖卸，毫無悔意，兼衡
    其品行、生活狀況、智識程度等一切情狀，量處有期徒刑一
    年。又被告犯罪時間係在96年4月24日以前，所犯之罪符合
    中華民國96年罪犯減刑條例第2條第1項第3款之減刑條件，
    爰依該條例第2條第1項第3款、第7條之規定，於判決主文同
    時諭知減其宣告刑二分之一為有期徒刑六月。
據上論斷，應依刑事訴訟法第369條第1項前段、第364條、第299
條第1項前段，刑法第2條第1項前段、第168條、第169條第1項，
修正前刑法第55條，中華民國九十六年罪犯減刑條例第2條第1項
第3款、第7條，判決如主文。
本案經檢察官吳春麗到庭執行職務。
中    華    民    國    99    年    8     月    24    日
                  刑事第十八庭審判長法  官  吳鴻章
                                    法  官  曾淑華
                                    法  官  汪梅芬
以上正本證明與原本無異。
如不服本判決，應於收受送達後10日內向本院提出上訴書狀，其
未敘述上訴之理由者並得於提起上訴後10日內向本院補提理由書
（均須按他造當事人之人數附繕本）「切勿逕送上級法院」。
                                    書記官  劉寶鈴
中    華    民    國    99    年    8     月    24    日
附錄：本案論罪科刑法條全文
刑法第168條
於執行審判職務之公署審判時或於檢察官偵查時，證人、鑑定人
、通譯於案情有重要關係之事項，供前或供後具結，而為虛偽陳
述者，處7年以下有期徒刑。
刑法第169條第1項
意圖他人受刑事或懲戒處分，向該管公務員誣告者，處7 年以下
有期徒刑。

司法院資訊處製作；財團法人民間司法改革基金會備份。
